【裁判字號】    96,易,587
【裁判日期】    970114
【裁判案由】    詐欺
【裁判全文】
臺灣基隆地方法院刑事判決               96年度易字第587號
公  訴  人  臺灣基隆地方法院檢察署檢察官
被      告  己○○
            丙○○
二人共同
選任辯護人  蕭銘毅律師
上列被告因詐欺案件，經檢察官提起公訴（95年度偵字第5499號
），本院判決如下：
    主  文
己○○、丙○○均無罪。
    理  由
一、公訴意旨略以：被告己○○及丙○○2人係男女朋友，丙○○並為設在桃園縣桃園市○○路○段111巷80弄531樓之立可
    富實業有限公司（下稱立可富公司）之實際負責人。詎己○○及丙○○2人，基於意圖為自己及他人不法所有之概括犯
    意聯絡，共同連續於民國94年2、3月間，在基隆市○○區○○路9號3樓，明知立可富公司經營困難，竟向告訴人戊○○
    偽稱立可富公司業績長紅，訂單滿檔，若告訴人戊○○入股
    新臺幣（下同）2,000,000元，取得該公司25%之股份，無庸
    承擔風險，每月即可坐享紅利，並保證每月可獲紅利
    105,000元，邀告訴人戊○○入股立可富公司，使告訴人戊○○陷於錯誤，同意出資入股，而於同年3月下旬交付被告
    己○○及丙○○2人1,500,000元作為受讓立可富公司25%股
    份之部分代價。不知情之立可富名義負責人甲○○（原名李
    欽明），並於94年3月30日，在被告己○○及丙○○2人在場
    之情形下，出面與告訴人戊○○在同一處所簽訂「合股協議
    書」，再由被告己○○及丙○○2人交付告訴人戊○○一張
    面額420,000元，簽發日為94年8月15日之支票1張，作為94
    年4至8月戊○○應得之紅利。雙方另約定，待上開支票兌現
    後，戊○○再支付剩餘的尾款500,000元。惟在告訴人戊○○交付尾款500,000元後，被告己○○及丙○○2人即逃逸無
    蹤，告訴人戊○○追索無著，始知受騙，因而受有
    2,000,000元之損害。被告己○○及丙○○2人，又於94年6
    、7月間，在同一處所，以保證每月坐享紅利50,000元，邀
    戊○○之父即被害人丁○○以1股300,000元投資設在臺北縣
    鶯歌鎮，由徐莉甄（原名徐麗卿）經營之「上野卡拉OK」，
    保證每月坐享紅利50,000元，使告訴人丁○○陷於錯誤，同
    意出資1股，並將300,000元交付被告己○○及丙○○2人。
    不料，被告己○○及丙○○2人第1個月僅支付告訴人丁○○
    20,000元，之後即不再支付告訴人丁○○紅利。告訴人丁○○因被告己○○及丙○○2人未履行承諾，遂要求退股，惟
    被告己○○及丙○○2人竟相應不理。告訴人丁○○無奈，
    遂以之前向被告己○○及丙○○2人調借之支票金額150,000
    元抵充應返還之股款，向被告己○○及丙○○2人稱，若不
    返還全部股款，將對2人提出詐欺告訴等語，己○○及丙○○2人始陸續返還丁○○120,000元，隨後並避不見面。之後
    ，丁○○經由管道得知，投資上野卡拉OK1股僅100,000元，
    且被告己○○及丙○○2人僅以被告丙○○名義投資上野卡
    拉OK2股，並未以告訴人丁○○名義投資上野卡拉OK。至此
    ，告訴人丁○○始知受騙，而受有30,000元之損害。因認被
    告己○○、丙○○涉犯刑法第339條第1項之共同連續詐欺取
    財罪嫌云云。
二、按犯罪事實應依證據認定之，無證據不得認定犯罪事實；不
    能證明被告犯罪者，應諭知無罪之判決，刑事訴訟法第154
    條第2項及第301條第1項分別定有明文。次按刑事訴訟法上
    所謂定犯罪事實之證據，係指足以認定被告確有犯罪行為之
    積極證據而言，該項證據自須適合於被告犯罪事實之認定，
    始得作為斷罪之資料，而認定不利於被告之事實，須依積極
    證據，苟積極證據不足為不利於被告事實之認定時，即應為
    有利於被告之認定，更不必有何有利之證據；事實審法院對
    於證據之取捨，依法雖有自由判斷之權，然積極證據不足證
    明犯罪事實時，被告之抗辯或反證縱屬虛偽，仍不能以此資
    為積極證據應予採信之理由（最高法院29年上字第3105號、
    30年上字第482、816號分別著有判例可資參照）。且刑事訴
    訟上證明之資料，無論其為直接證據或間接證據，均須達於
    通常一般之人均不致於有所懷疑，而得確信其為真實之程度
    ，始得據為有罪之認定，若其關於被告是否犯罪之證明未能
    達此程度，而有合理性懷疑之存在，致使無從形成有罪之確
    信，根據「罪證有疑、利於被告」之證據法則，即不得遽為
    不利被告之認定（最高法院亦著有76年度台上字第4986號判
    例意旨可資參照）。
三、本件公訴人認被告己○○及丙○○認涉犯上揭罪嫌，係以被
    告己○○及丙○○於偵查中之供述、告訴人戊○○、丁○○
    於偵查中之指訴、證人甲○○、徐莉甄之證述、合股協議書
    乙份、立可富公司登記卷乙份為其論據。訊據被告己○○及
    丙○○均堅決否認有上開犯行，被告己○○辯稱：「營利的
    部分，我已經讓告訴人戊○○看過，營利的百分之二十五歸
    告訴人，告訴人認有利可圖，告訴人才會投資，當時沒有同
    意告訴人當股東，告訴人是不管事的，丁○○部分，因當時
    他醫院沒有營業，問我說有什麼東西可以做，我說有卡拉OK
    ，他就說要做，說他要投資，錢是交付給丙○○，交錢的時
    候我在場，錢收了也有幫丁○○投資」云云。被告丙○○則
    辯稱：「有收200萬元是甲○○收的，是甲○○將貨搬走，
    才會造成這樣的損失，當初告訴人並沒有要求要登記他的股
    份，丁○○部分，當初他說要投入這筆錢的時候，20萬元、
    30萬元沒有確定，到我入資的時候，丁○○還沒有跟我確認
    金額，我當然要保守的跟許小姐說要投資20萬元，後來又交
    了10萬元，我有拿錢給上野卡拉OK店的徐莉甄，我是拿20萬
    元給徐莉甄，錢是丁○○付的，當時沒有說要用丁○○的名
    義，因為他們都說不管事」云云。
四、經查：
(一)、證據能力部分：
  1.證人即甲○○於偵查之證詞有證據能力：按被告以外之人於
    偵查中向檢察官所為陳述，除顯有不可信之情況者外，得為
    證據，刑事訴訟法第159條之1第2項定有明文。查證人甲○○於檢察官偵查中既係以證人身分具結證述，且觀其筆錄製
    作之原因、過程等，並無顯不可信之情況，揆諸前揭法條規
    定，自得為證據。
  2.本案所引下列書證有證據能力：按傳聞法則之重要理論依據
    ，在於傳聞證據未經當事人之反對詰問予以核實，乃予排斥
    ，惟若當事人已放棄對原供述人之反對詰問權，於法院審判
    時表明同意該等傳聞證據可作為證據，基於證據資料愈豐富
    ，愈有助於真實發現之理念，並貫徹刑事訴訟法修法加重當
    事人進行主義之精神，確認當事人對於證據能力有處分權之
    制度，傳聞證據經當事人同意作為證據，法院認為適當者，
    亦得為證據。另當事人於調查證據時，對於傳聞證據表示「
    沒有意見」、「對於證據調查無意見」，而未於言詞辯論終
    結前聲明異議，應視為已有將該等傳聞證據採為證據之同意
    ，此刑事訴訟法第159條之5定有明文。查本案所引下列書證
    ，均未據被告己○○及丙○○、辯護人否認其證據能力，亦
    未於本案言詞辯論終結前聲明異議，則本院審酌該等證據並
    無違法取證或證明力顯然過低之情事，均得採為證據。
(二)、實體部分：
  1.關於證人即告訴人戊○○、丁○○投資立可富公司、「上野
    卡拉OK」之過程，業據證人戊○○於檢察官偵查時證稱：「
    被告己○○及丙○○於94年2月份在基隆市○○路9號3樓中
    醫診所輪流跟我講，一開始是要借錢，借200萬元，我那時
    沒有那麼多現金，後來轉為投資，紅利每月給我10萬5000
    元，他們有帶我到公司，我們談好94年3月下旬開始投資，
    我們先給他們150萬元現金，50萬元晚一點給他們，94年8月
    給他們50萬元現金，他們有開一張4個月紅利42萬元給我，
    我們是94年3月底入股，紅利是94年4月開始計算，己○○有
    給我一張支票面額42萬元，當作4個月紅利，到期日是94年8
    月15日有兌現，跟被告己○○及丙○○談時，只有我們三人
    在場，甲○○是第2次到場，因公司是登記甲○○的，所以
    是跟甲○○簽入股同意書」等語；另證人即被害人丁○○於
    檢察官偵查時證稱：「那時被告2人說他們開上野卡拉OK店
    ，一股30萬元，每月紅利5萬元，叫我不要管事情，一個月
    到他拿2萬元給我，我打電話給上野卡拉OK店老闆娘徐莉卿
    ，她說一股是10萬元，不是30萬元，徐麗卿說他也被騙，她
    說被告他們專門在騙人，後來我知道後，就跟他們要回我的
    本金，結果他們陸續還我27萬元，我曾經因為買東西，向己○○借支票15萬元使用，該張支票後來作為抵充還我本金的
    部分」等語綦詳（見95年度偵字第5499號偵查卷第64-65頁
    ）；復經證人甲○○於偵查時證述：「我從未接手公司的營
    運，都是己○○及丙○○在經營」等語，並有合股協議書乙
    份及立可富公司登記卷乙份等件在卷足憑，堪認證人戊○○
    確有投資200萬元予被告所經營立可富公司；證人丁○○確
    有投資上野卡拉OK店30萬元之事實。
  2.按刑法第339條第1項詐欺罪之成立，以意圖為自己或第三人
    不法所有，以詐術使人將本人或第三人之物交付為要件。所
    謂以詐術使人交付，必須被詐欺人因其詐術而陷於錯誤，若
    其所用方法，不能認為詐術，亦不致使人陷於錯誤，即不構
    成該罪（最高法院著有46年台上字第260號判例意旨可資參
    照）。
    (1)本件觀諸證人戊○○之上開證詞可知，在談論投資立可富
    公司之過程中，是否有向告訴人保證立可富公司業績長紅，
    訂單滿檔，證人甲○○於本院審理時雖證稱：「被告丙○○
    有對告訴人戊○○吹牛說公司營運很好，印像中有聽到被告
    保證每月可以獲利10萬5千元」等語，然此為被告2人堅決否
    認，縱如告訴人所指述屬實，依一般情形，要民眾來投資當
    然會向投資大眾陳稱：公司營運狀況良好，否則豈有人敢來
    投資？至於公司是否營運狀況良好，投資者必須去了解公司
    營運情形，作好查證分析工作，再出錢投資，而投資本有營
    虧，投資沒有一本萬利，投資生意有存在一定風險，投資者
    必須作好評估工作，如向投資者保證每月獲利10萬5千元不
    管營虧，則只有借貸利息才有可能作此保證，否則天下那有
    穩賺不賠道理！
    (2)又依立可富有限公司登記表所記載資本總額為500萬元，
    營業項目為除許可業務外，得經營法令非禁止或限制之業務
    ，此有立可富實業有限公司案卷內附之公司登記表、公司章
    程在卷可稽。又據證人甲○○於本院審理時到庭證稱：「我
    在公司擔任業務，在立可富92年10月設立登記前就開始任職
    ，剛開始月薪是2萬元，到後來就看賣多少算多少，一個月
    可以抽1、2萬元紅利，公司營運狀況好的話，一個月營收10
    萬元，但有時一個月都沒有賣出貨品，茱莉坊國際商社業務
    是我做的，該份業務營業約一年，但是沒有照合約上面來向
    我們購買，他們久久拿一次，一次只拿五十組，這位客戶是
    公司的大客戶，其他客源有些是寄賣，有些是朋友介紹來拿
    一、二組，東西裝進盒子裡，再用收縮模包裝起來就是成品
    ，其他就是半成品，我是有搬立可富公司瘦身產品及半成品
    去送貨，公司客戶剛開始由他們決定，到後來誰都可以負責
    ，我有推銷」等語。是以依證人所述，公司確有在經營減肥
    產品，營運時好時壞，並沒有達到虧損累累情況，或完全陷
    於無清償能力情狀。
    (3)又依告訴人戊○○於94年3月30日與公司所簽訂入股之事
    ，告訴人持股比例為25%，為新台幣貳佰萬元，並擁有認股
    權利（但須公司同意行之），往後經營之獲利以每季（四個
    月）核算並分紅，告訴人參與建議並給予監督之權益，此有
    入股協議書在卷可稽（見95年度偵字第5499號偵查卷第8頁
    後面），是以依該合約書所載，告訴人雖擁有認股之權利，
    但須公司同意行之，並沒有保證登記取得入股比例為25%，
    而且分紅是以經營獲利來核算，亦無保證每月可獲紅利10萬
    5千元，據此尚難認被告有施用詐術之行為。
    (4)告訴人交付150萬元予被告時，被告亦同時交付了一張面
    額42萬元支票乙紙給告訴人戊○○當作4個月紅利，而該支
    票告訴人亦陳稱有兌現，是以被告如主觀上有不法所有之意
    圖，豈有會讓該支票兌現之理？而證人即茱莉坊國際商社之
    負責人蘇麗珠於檢察官偵查時亦證稱，伊支票付款日之前，
    他貨會給伊，所以甲○○送貨之日期一定是支票到期日前就
    會給伊，與立可富實業有限公司簽訂契約是93年11月22日，
    最後1次是95年1月30日等語，足見公司這段期間出貨尚屬正
    常，主觀上亦尚難認被告等人於邀請告訴人戊○○投資時，
    主觀上即有不所有之意圖。
    (5)證人即上野卡拉OK店老闆徐莉甄於檢察官偵查時結稱：「
    共分6股，股東5人，有我一股、丙○○2股、蘇玲評1股、丁○○沒有跟我借錢，但丙○○有跟我借了2張票，一張15萬
    元、一張10萬元，不知道丁○○有透過丙○○、己○○入股
    上野卡拉OK店事，丙○○拿了20萬元給我」等語。被告丙○○不否認有拿丁○○30萬元，辯稱丁○○一開始要投資金額
    就不確定，後來因之前跟我借一張支票15萬元，所以不知道
    要以20萬元或30萬元的金額投資，而告訴人丁○○於本院審
    理時亦不否認有向被告丙○○借一張支票15萬元，所以被告
    丙○○主觀上認知，告訴人丁○○是投資15萬元，所以被告
    丙○○向卡拉OK店認購2股，尚無不合之處，而告訴人丁○○並無明確指述是要自己名義或被告丙○○名義入股，且亦
    提不出證據證明是要自己名義入股，所以被告丙○○供稱，
    當初告訴人丁○○沒有要求以他的名義入股，告訴人所交付
    被告之金額，乃一般社會上所稱「入乾股」，而告訴人丁○○亦陳稱，被告叫伊不管事情，足認被告所辯告訴人是入乾
    股，尚非不可採，況被告事後亦陸續返還12萬元，尚難據此
    認定被告有施用詐術之行為。
五、綜上所述，本件依調查所得證據，尚不足以證明被告己○○
    及丙○○確有公訴人所指之詐欺取財犯行。此外，復查無其
    他積極證據足資證明被告有公訴人所指之上開犯行，本件應
    屬民事投資糾紛，揆諸首開說明，本案不能證明被告犯罪，
    自應為無罪判決之諭知。
據上論斷，應依刑事訴訟法第301條第1項，判決如主文。
本案經檢察官乙○○到庭執行職務。
中    華    民    國    97    年    1    月    14    日
                  刑事第二庭審判長法  官  陳志祥
                                  法  官  邰婉玲
                                  法  官  陳伯厚
以上正本證明與原本無異。
如不服本判決應於收受本判決後10日內向本院提出上訴書狀，其
未敘述上訴理由者，並得於提起上訴後10日內向本院補提理由書
狀（均須按他造當事人之人數附繕本）「切勿逕送上級法院」。
中    華    民    國    97    年    1     月    14    日
                                  書記官  黃士元


司法院資訊處製作；財團法人民間司法改革基金會備份。
